臺灣高等法院刑事判決　　　　　　　 100年度上訴字第1429號
上　訴　人
即　被　告　周志昌
選任辯護人　馮志剛律師
　　　　　　杜英達律師
　　　　　　陳怡秀律師
上列上訴人因違反毒品危害防制條例等案件，不服臺灣臺北地方
法院100年度訴字第151號，中華民國100年4月8日第一審判決（
起訴案號：臺灣臺北地方法院檢察署99年度偵字第27997號，及
移送併辦案號：100年度偵字第5461號；言詞追加案號：100年蒞
追字第7號），提起上訴，本院判決如下：
    主  文
上訴駁回。
    事  實
一、緣周志昌於民國99年10月間某日，在大陸地區浙江省杭州市
    內透過真實姓名年籍不詳綽號「小胖」之成年男子介紹認識
    一名真實姓名年籍不詳之美國籍成年男子，得知可以1盎司
    美元200元、2盎司美元400元之代價購買之大麻，其為取得
    大麻供己施用，遂杜撰假名「鄭水木」並提供其位在「臺北
    縣新店市○○路○段255號」（現改制為為新北市○○區○
    ○路一段255號，以下仍以舊制稱之）住址交予該名美國籍
    成年男子，約定收到大麻包裹後再將費用交給「小胖」轉交
    該名美國籍成年男子，而與該美國籍成年男子共同基於自中
    華民國境外運輸第二級毒品大麻及私運管制物品進口之犯意
    聯絡，嗣由該名美國籍成年男子，於99年12月8日利用不知
    情之UPS（United Parcel Service Inc.下稱UPS）快遞業者
    ，將乾燥大麻葉以塑膠袋裝成2包（合計淨重50.84公克、驗
    餘淨重50.79公克），再以快遞業者提供之紙袋封裝成為包
    裹，自美國舊金山以航空快遞方式寄送運輸來臺，並於99年
    12 月11日11時許，該包裹運輸到達位在臺北市○○路○段
    89 號7樓之中華郵政股份有限公司臺北郵件處理中心，由財
    政部臺北關稅局臺北支局關員執行X光機郵包檢查時，發現
    編號EＺ000000000US快捷郵包（送貨單之收件人：鄭水木，
    收件地址：臺北縣新店市○○路○段255號，聯絡電話【88
    6 】000000000）內藏不明物體，經會同郵局人員當場開驗
    後，該包裹內藏有疑似第二級毒品大麻，移送法務部調查局
    航業調查處偵辦後，為查出實際收貨人，遂派員於99年12月
    14 日10時許，會同新店郵局郵務員前往上址投遞，周志昌
    見該快遞包裹上所載收件人為其杜撰隨手抄予該美國籍成年
    男子之姓名，非以冒名方式簽收無從達成其領取上開快遞包
    裹目的，另基於行使偽造私文書之犯意，惟因忘記其杜撰之
    假名為「鄭水木」而非「鄭木水」，乃在快遞包裹送貨單之
    收件人簽收欄上，偽造「鄭木水」之署押1枚，用以表示上
    開物品業為「鄭木水」所領取之包裹，再持交該郵務員行使
    以領取該包裹，足以生損害於鄭木水本人。嗣經調查人員當
    場逮捕，且扣得上開第二級毒品大麻（合計淨重50.84公克
    、驗餘淨重50.79公克）、用以包裝第二級毒品大麻之塑膠
    袋2 個、紙袋1個，始悉上情。
二、案經法務部調查局航業調查處報請臺灣臺北地方法院檢察署
    檢察官偵查起訴。
    理  由
壹、程序暨證據能力方面：
一、按於第一審辯論終結前，得就與本案相牽連之犯罪或本罪之
    誣告罪，追加起訴；追加起訴，得於審判期日以言詞為之，
    刑事訴訟法第265條定有明文。又一人犯數罪者，為相牽連
    之案件，同法第7條第1款亦規定甚明。查原審蒞庭檢察官於
    原審100年3月23日審判期日以言詞對被告所犯行使偽造私文
    書犯行追加起訴，有審判筆錄附卷可稽（原審卷第41頁反面
    ），且追加起訴部分與原起訴部分有「一人犯數罪」而為相
    牽連之犯罪，是以本院自得併予審理。
二、被告辯護人主張本件偽造文書有陷害教唆部分：
  (一)按所謂陷害教唆，係指行為人原不具犯罪之故意，純因司法
    警察之設計教唆，始萌生犯意，進而實施犯罪構成要件之行
    為者而言，因其手段顯然違反憲法對於基本人權之保障，且
    已逾越偵查犯罪之必要程度，對於公共利益之維護並無意義
    ，故否定其因此取得之證據資料有證據能力。至警方對於原
    已具有犯罪故意並已實施犯罪行為之人，以所謂釣魚之偵查
    技巧蒐證，既無礙於行為人基本人權之保障，對於犯罪偵防
    及社會秩序之維護，復有正面之效果，倘其取得證據資料並
    未違背法定程序，自應認其有證據能力（最高法院95年台上
    字第4034號判決意旨參照）。司法警察機關對於偵辦販毒等
    重大危害社會治安、且又屬難以偵查之案件，常使用誘捕方
    式辦案；此等辦案方式在不違反人身自由之不可受侵犯之憲
    法基本人權之保障下，非不得以為之，所蒐集而來之證據資
    料，亦非不得顯現於公判庭，採為法院論罪科刑之依據。惟
    此種誘捕方式之辦案可區分為兩種，一為創造犯意型誘捕，
    一為提供機會型誘捕。前者，又稱為陷害教唆，係指行為人
    原無犯罪意思，因受他人（如便衣警察）之引誘，始生犯意
    ，進而著手實行犯罪構成要件行為而言，此種情形所取得之
    證據，因違反正當法定程序，且逾越偵查犯罪之必要程度，
    其因此所取得之證據資料，應無證據能力。後者，又稱為機
    會教唆，係指行為人原本即有犯罪之意思，其從事犯罪構成
    要件行為之犯意，並非他人所創造，司法警察僅係利用機會
    加以誘捕，此種情形之犯罪行為人本具有販賣毒品之犯意，
    初非警察人員所造意，司法警察僅係運用設計引誘之技巧，
    使其暴露犯罪事證而加以逮捕偵辦，並未違反憲法對於基本
    人權之保障，且於公共利益之維護有其必要性，故依此所得
    之證據，則有證據能力，自得採為法院論罪科刑之依據（最
    高法院95年台上字第4538號判決意旨參照）。
  (二)查本件被告原具有自外國運輸大麻毒品至臺灣之犯意及提供
    假名以寄送並領取裝有大麻包裹之犯意（理由詳如後述貳之
    二、所載），調查局人員僅係追蹤裝有大麻包裹至寄送地址
    逮捕被告，而被告當場亦偽造「鄭木水」署押簽收扣案包裹
    ，顯見被告原本即具偽造署押以簽收包裹販毒意思，並非調
    查局人員設計引誘被告創造犯意，故調查局人員利用被告欲
    領取裝有大麻包裹之機會緝獲被告，並未違反憲法對於基本
    人權之保障，且於公共利益之維護有其必要性，是本案取得
    被告自白，有證據能力，辯護人於本院辯護稱本案偽造文書
    罪部分屬陷害教唆，並不可採。
三、按刑事訴訟法第159條之5明定：「被告以外之人於審判外之
    陳述，雖不符前4條之規定，而經當事人於審判程序同意作
    為證據，法院審酌該言詞陳述或書面陳述作成時之情況，認
    為適當者，亦得為證據。」、「當事人、代理人或辯護人於
    法院調查證據時，知有第159條第1項不得為證據之情形，而
    未於言詞辯論終結前聲明異議者，視為有前項之同意。」。
    除上所述之外，本件下列所引供述證據，經本院當庭提示，
    檢察官、被告及辯護人均無意見，且未於本院言詞辯論終結
    前聲明異議，本院審酌該等證據作成之情況，認為適於為本
    件認定事實之依據，依刑事訴訟法第159條之5第2項規定，
    應具有證據能力。另以下所引非供述證據，並無證據顯示係
    實施刑事訴訟程序之公務員違背法定程序所取得之證據，亦
    無刑事訴訟法第158條之4之顯有不可信之情況與不得作為證
    據之情形，業經依法踐行調查證據之程序，即提示或告以要
    旨，自具有證據能力。
貳、實體方面：
一、訊據被告周志昌對於上開犯罪事實坦承不諱，且被告於警詢
    、偵訊、羈押訊問、原審審理時，對於上開犯罪事實亦均供
    認屬實（見99年度偵字第27997號案卷第4-6背面、18、19頁
    、原審卷第40、41頁正背面），且有財政部臺北關稅局99年
    12月11日北郵緝移字第0990100617號函、臺北關稅局扣押貨
    物收據及搜索筆錄、被告簽署「鄭木水」姓名於其上之臺北
    郵件處理中心99年12月11日快遞包裹送貨單影本各1張（見9
    9年度偵字第27997號卷第8-10頁）、扣押物照片2幀附卷可
    稽（見99年度偵字第27997號卷第15-16頁），且有第二級毒
    品大麻2包、裝大麻包裹袋1個、快遞包裹收貨單1份扣案可
    資佐證。而扣案之疑似乾燥大麻葉，經法務部調查局鑑定結
    果確含第二級毒品大麻成分（合計淨重50.84公克、驗餘淨
    重50.79公克），此有法務部調查局濫用藥物實驗室100年1
    月3日調科壹字第09923029110號鑑定書在卷可憑（見99年度
    偵字第27997號卷第30頁），足見被告之自白與事實相符，
    堪以採為認定事實之證據。
二、依被告於100年5月9日提出之上訴狀所載及其選任辯護人於
    本院準備程序、審理時均另以被告係向該名美國籍成年男子
    購買大麻，其等行為各有其目的，係對向關係，行為縱有合
    致，亦只能就各該行為負責，而不能以共同運輸第二級毒品
    之共同正犯論擬，況被告與該名美國籍成年男子尚未確定達
    成購買之合意，被告充其量只是有購買大麻之意圖，並無運
    輸大麻之認識意圖及行為，且本件包裹內之大麻業已查獲，
    始遞送至被告住處，被告於收件人簽收欄上簽署「鄭木水」
    ，縱屬偽造簽名，亦為陷害教唆之未遂，而偽造私文書罪並
    無處罰未遂之規定等語置辯。惟查：
  (一)本件被告於99年10月間某日，在大陸地區浙江省杭州市內之
    某處，與該名美國籍成年男子間，已約定購買大麻1盎司美
    金200元、2盎司美金400元、被告提供假名及臺灣地址、該
    名美國籍成年男子於將大麻寄送至臺灣、被告收到後再支付
    費用等情，業據被告於警詢、偵訊、聲請羈押庭訊、原審準
    備程序時供認明確，足認被告與該名美國籍成年男子就買賣
    大麻之契約要件業已達成合致，且如前所述，該名美國籍成
    年男子於99年12月8日自美國舊金山以航空快遞方式，將裝
    有乾燥大麻葉2包之包裹寄送並於同年12月11日11時許運輸
    到達臺灣，顯見該名美國籍成年男子確實履行將大麻包裹寄
    到臺灣之承諾，而1盎司為30公克，該名美國籍成年男子所
    寄送之大麻含包裝為毛重71公克，淨重50.84公克，即本件
    扣案大麻毒品約2盎司要價400美元，價值非微，倘該美國籍
    成年男子未確認被告要購買大麻且會給付買賣價金，其焉有
    可能將裝有大麻毒品之包裹無償寄至被告住處，再觀被告提
    供收件人姓名「鄭水木」及臺灣地址，被告在大陸地區江西
    省杭州市與該名美國籍男子接洽，足認被告明知該名美國籍
    成年男子應係自臺灣地區以外之地區寄送至臺灣，而被告見
    收貨單上收件人為「鄭水木」，仍誤簽「鄭木水」而收受該
    包裹，更足證明被告不僅有行使偽造私文書犯意，亦知悉包
    裹內為大麻毒品，堪認被告與該名美國籍男子係共同利用不
    知情之處理郵務第三人從事運輸、走私行為之任意共犯，並
    無疑義，雖被告無實際運輸該毒品、亦未確知該名美國籍成
    年男子將以何方式、何時寄送大麻毒品？是否有無給付價金
    ？然此均不影響被告與該名美國籍成年男子為買賣、運輸大
    麻之合意，二人對於運輸毒品、私運管制物品進口之犯行係
    事先共謀朝同一運輸目的，並非彼此對立須意思合致始能完
    成犯行，自非對向犯至臻明確，辯護人辯稱被告與該名美國
    籍成年男子並無買賣合意、二人係對向犯非共犯云云，顯非
    可採。
  (二)另被告所犯偽造文書部分並非陷害教唆，已如前述（詳如壹
    之二、所載），縱本件被告所運輸之大麻業已查獲，亦無法
    卸免被告偽造文書之罪責，辯護人上開辯解，亦不足採。本
    件事證明確，被告犯行堪以認定，應予依法論科。
三、論罪科刑部分：
  (一)被告共同運輸第二級毒品部分：按大麻係毒品危害防制條例
    第2條第2項第2款所列之第二級毒品，且係行政院依懲治走
    私條例第2條第3項規定授權公告之「管制物品項目及其數額
    」所列甲項第4款規定之管制進出口物品，不得運輸、施用
    及持有，更不得私運進入我國境內，核被告所為，係犯毒品
    危害防制條例第4條第2項之運輸第二級毒品罪、懲治走私條
    例第2條第1項之私運管制物品進口罪。另起訴事實已載明被
    告自美國走私第二級毒品入台，疏未記載懲治走私條例第2
    條第1項之私運管制物品進口罪，應予補充。被告運輸毒品
    進口之行為，係利用不知情之快遞業者為之，屬間接正犯。
    被告與寄送大麻之美國籍成年男子，就本案有事犯意連絡、
    行為分擔，為共同正犯。被告一行為同時犯毒品危害防制條
    例第4條第2項運輸第二級毒品、懲治走私條例第2條第1項運
    輸管制物品等罪，為想像競合犯，依刑法第55條之規定，應
    從一重之運輸第二級毒品罪處斷。
  (二)被告行使偽造私文書部分：按刑法第210條之偽造私文書罪
    ，以無製作權人冒用或虛捏他人名義，而製作該不實名義之
    文書為構成要件；又刑法處罰行使偽造私文書罪之主旨，重
    在保護文書公共之信用，非僅保護製作名義人之利益，故所
    偽造之文書，如足以生損害於公眾或他人，其罪即應成立，
    不問實際有無製作名義人存在，縱令製作名義人係屬架空虛
    構，亦無礙於該罪之成立（最高法院95年臺上字第3583號判
    決意旨參照）。查被告於快遞包裹送貨單上偽簽「鄭木水」
    署押，其目的在於領取上開包裹，則其偽簽「鄭木水」之作
    用，顯非僅作為人格同一性之證明，尚兼有請領包裹之申請
    書及收據之性質，應認被告偽簽「鄭木水」之行為，核屬刑
    法第210條之偽造私文書罪，其假冒他人名義簽名於該快遞
    包裹送貨單後，復持以領取上開包裹之行為，亦犯刑法第21
    6條、第210條之行使偽造私文書罪，被告於快遞包裹送貨單
    之收件人簽收欄上偽造「鄭木水」署押之行為，係偽造文書
    之階段行為，而其偽造私文書後復持以行使，該偽造之低度
    行為，為行使之高度行為所吸收，均不另論罪。公訴人雖認
    係刑法第220條、第216條行使偽造準私文書罪，惟因社會基
    本事實相同，本院自得變更追加起訴法條予以審理。
  (三)被告於99年10月間與美國籍成年男子係達成買賣、運輸大麻
    毒品合意；而其99年12月14日偽簽「鄭木水」署押之行使偽
    造私文書目的係在領取包裹，應認被告所犯上開2罪，犯意
    各別、行為互殊，應分論併罰。辯護人以偽造鄭木水之簽名
    ，是否為運輸毒品之階段行為而為運輸毒品罪所吸收？或一
    個行為而觸犯二罪名等語置辯，尚不足採。
  (四)被告所犯運輸第二級毒品罪，於偵查及審判中均自白犯罪，
    應依毒品危害防制條例第17條第2 項規定，減輕其刑。又毒
    品危害防制條例第4條第2項之運輸第二級毒品罪，其法定刑
    為無期徒刑或7年以上有期徒刑，得併科新臺幣1000萬元以
    下罰金之重刑，惟被告係因好奇心驅使，始向該美國籍成年
    男子購買大麻自國外運輸進口，業據被告供陳在卷（見99年
    度偵字第27997號卷第6頁背面），其運輸大麻進口之目的僅
    在供己施用非在販賣，且運輸毒品甫入境即遭查獲，未實際
    發生戕害國人身心健康之危害，倘處以法定本刑之最低刑度
    為7年以上，失之過苛，難謂符合罪刑相當性及比例原則，
    應無從與大盤毒梟運毒行為相比擬，此情節尚堪憫恕，本件
    被告犯罪情狀及行為動機實屬情輕法重，倘宣告法定最低刑
    度猶嫌過重，爰依刑法第59條之規定酌減其刑，並遞減之。
  (五)原審本同上之認定，就被告上開犯行，適用毒品危害防制條
    例第4條第2項、第17條第2項、懲治走私條例第2條第1項、
    刑法第28條、第210條、第216條、第55條、第59條等規定，
    並審酌被告為施用毒品，無視政府杜絕毒品犯罪之禁令，竟
    甘冒法紀運輸、私運進口第二級毒品，如流入市面，危害國
    人健康甚鉅，其惡性非淺，原應嚴加非難，然所幸上開毒品
    運輸甫進入我國境內，即為關稅局人員查獲而未流入市面，
    尚未戕害我國國人身體健康，兼衡被告運輸第二級毒品數量
    及偽造私文書後持之以行使，破壞文書公共之信用，暨其智
    識程度、生活狀況、犯後已經坦承犯行而知所悔悟，且交待
    與共犯美國籍成年男子分擔犯罪情節等一切情狀，分別量處
    運輸第二級毒品罪有期徒刑1年10月；行使偽造私文書罪有
    期徒刑3月，並定其應執行之刑有期徒刑2年。就被告請求給
    予宣告緩刑部分，原審亦說明已就被告上揭各項情事予以減
    刑並從輕量刑，考量運輸毒品罪之犯罪性質，多有使毒品大
    量流通於市面，進而戕害社會治安及國人身心健康風險，故
    應令被告受刑之執行方能記取教訓，而不宜宣告緩刑。
  (六)扣案之大麻（合計淨重50.84公克、驗餘淨重50.79公克）為
    查獲之第二級毒品，應依毒品危害防制條例第18條第1項前
    段沒收銷燬之。又包裹第二級毒品大麻之塑膠袋2只、用以
    裝載寄送毒品大麻之快遞包裹紙袋1個，均屬掩飾並防止扣
    案大麻裸露、逸出及潮濕之功用，顯屬供運輸毒品所用之物
    ，且司法機關將之與扣案大麻分別鑑定量重，足證該部分與
    扣案大麻應可析離，均依毒品危害防制條例第19條第1項之
    規定宣告沒收。另被告偽造署押於快遞包裹收貨單上，該收
    貨單雖屬供被告犯罪所用之物，然因已行使交付郵政人員，
    歸郵局所有，自無從宣告沒收。惟上開快遞包裹收貨單上「
    鄭木水」署押1枚係屬偽造，不問屬於被告與否，應依刑法
    第219條宣告沒收。
  (七)經核原審認事用法均無不合，其量刑亦稱妥適，被告上訴意
    旨仍執前詞，指摘原判決不當，無理由，另被告請求給予緩
    刑部分，本院亦認被告所犯運輸第二級毒品犯行，屬危害社
    會治安重大之犯罪性質，實不宜宣告緩刑，被告上訴並無理
    由，應予駁回。
四、至臺灣臺北地方法院檢察署100年度偵字第5461號移送併辦
    之被告及犯罪事實均與本件運輸第二級毒品部分相同，屬同
    一事件，本院自得併予審究，附予說明。
據上論斷，應依刑事訴訟法第368條，判決如主文。
本案經檢察官陳大偉到庭執行職務。
中    華    民    國   100    年    8     月    11    日
                  刑事第十庭  審判長法  官  宋  祺
                                    法  官  高玉舜
                                    法  官  陳明珠
以上正本證明與原本無異。
如不服本判決，應於收受送達後十日內向本院提出上訴書狀，其
未敘述上訴之理由者並得於提起上訴後十日內向本院補提理由書
（均須按他造當事人之人數附繕本）「切勿逕送上級法院」。
                                    書記官  胡勤義
中    華    民    國   100    年    8     月    11    日